臺灣高等法院刑事判決　　　　　　　 100年度上易字第2333號
上　訴　人
即　被　告　余彥靚
上列上訴人因妨害自由案件，不服臺灣桃園地方法院100年度易
字第64號，中華民國100年6月2日第一審判決（起訴案號：臺灣
桃園地方法院檢察署99年度偵字第3642號、第23783號），提起
上訴，本院判決如下：
    主  文
上訴駁回。
    事  實
一、緣徐坤榮（業經檢察官為不起訴處分確定）曾於民國84年間
    借貸盧世詮新臺幣（下同）60萬元，並要求開立以楊梅鎮農
    會為付款人，票據金額各30萬元之支票2張作為擔保，惟該
    筆債務嗣經追討無著，不知情徐坤榮遂先後委託余彥靚、莊
    耀輝（經原審判處有期徒刑6月，如易科罰金以1千元折算1
    日，未上訴而確定）向盧世詮催討債務。詎余彥靚、莊耀輝
    為順利索回欠款，竟與吳聲龍、游文武（前述2人所涉強制
    罪嫌未據起訴，已由原審另行告發）及真實姓名年籍不詳綽
    號「阿朗」、「小鄭」之成年男子，共同基於使人行無義務
    之事之犯意聯絡，於98年9月12日傍晚6時許，推由「阿朗」
    及「小鄭」於盧世詮位在桃園縣中壢市○○○街40號7樓住
    處地下停車場守候，俟盧世詮與女友呂宜儒返家後，「阿朗
    」及「小鄭」隨即通知吳聲龍到場，俟吳聲龍抵達後便要求
    一同前往盧世詮住處商討債務並電繫余彥靚、莊耀輝到場，
    莊耀輝另再通知游文武陪同前往，待余彥靚、莊耀輝及游文
    武先後趕到盧世詮住處後，因盧世詮拒不同意還款，渠等旋
    共同圍住使之產生畏懼，而以脅迫方式簽立票據金額各為5
    萬元之本票2張，及票據金額各為3萬元之本票7張，合計31
    萬元，另喝令呂宜儒在前開本票背書供作擔保，復逕行以強
    暴方式取走盧世詮所有之明朝唐卡1件、白玉5件、翡翠2件
    、秘宗天珠戒指1只等物作為抵債，共同以此強暴、脅迫方
    式使盧世詮及呂宜儒行無義務之事。
二、案經盧世詮訴由桃園縣政府警察局中壢分局報請暨臺灣桃園
    地方法院檢察署檢察官自動檢舉偵查起訴。
    理  由
壹、證據能力部分：
一、按被告以外之人於偵查中向檢察官所為之陳述，除顯有不可
    信之情況者外，得為證據，刑事訴訟法第159條之1第2項定
    有明文。證人吳聲龍、盧世銓、呂宜儒於偵查中向檢察官所
    為之陳述，係以證人身分具結陳述，且觀其筆錄製作之原因
    、過程等，並無顯不可信之情況，而被告於本院準備程序時
    ，對本院所引用之相關人證及文書證據，就證據能力均表示
    沒意見（見本院卷第21頁反面），亦未舉證證人吳聲龍、盧
    世銓、呂宜儒於偵查中所為之陳述，有何顯不可信之情況，
    揆諸前揭法條規定，證人吳聲龍、盧世銓、呂宜儒於偵查中
    以證人身分具結之陳述自得為證據。
二、監視器翻拍照片、採證照片、債權轉移書、授權委任書、備
    忘錄、本票3張、支票2張及領據等物（見同上偵查卷第25頁
    至第32頁、第45頁至第48頁、第69頁），均屬物證、書證性
    質，非屬供述證據，均與本案事實具有自然關聯性，且查無
    事證足認有違背法定程序或經偽造、變造所取得之情事，復
    經本院依刑事訴訟法第164條、第165條踐行物證、書證之調
    查程序，應有證據能力。
貳、實體方面：
一、訊據上訴人即被告余彥靚固坦承於上述時地，與吳聲龍、游
    文武及「阿朗」、「小鄭」等人，向告訴人盧世詮商討所積
    欠徐坤榮債務事宜，嗣經告訴人簽發票據金額各5萬元之本
    票2張，及票據金額各為3萬元之本票7張，另交付明朝唐卡1
    件、白玉5件、翡翠2件、秘宗天珠戒指1只等物作為抵償之
    事實（見99年度偵字第3642號偵查卷第8頁至第12頁、第62
    頁至第63頁、原審99年度審易字第2001號刑事卷第41頁反面
    至第42頁、100年度易字第64號刑事卷第32頁反面），惟矢
    口否認有何使人行無義務之事犯行，辯稱：伊係應吳聲龍之
    託而前往盧世詮住處，雖徐坤榮曾於98年5、6月間委請伊瞭
    解該筆債務，但嗣因盧世詮之友人吳聲龍勸阻而作罷，本次
    協調債務過程平和並無不法，亦無何獲利，自無不法云云置
    辯。然查：
(一)、上揭犯罪事實，業據證人即告訴人盧世詮、證人即被害人呂
    宜儒於偵查及原審證述綦詳（見99年度偵字第3642號偵查卷
    第52至54頁、第81至83頁、第88至89頁，原審100年度易字
    第64號刑事卷第72至77頁），互核相符，此外復有監視器翻
    拍照片12張、採證照片3張、債權轉移書、授權委任書、備
    忘錄、本票影本3張、支票影本2張及領據附卷可資佐證（見
    99年度偵字第3642號偵查卷第25至32頁、第45至48頁），事
    證明確。
(二)、再者，稽之證人即告訴人盧世詮於偵查中證稱：「伊並無委
    請吳聲龍居中協調債務，係余彥靚與吳聲龍過來處理債務，
    當日伊與呂宜儒在地下室停車時見2名小弟上前圍住並通知
    吳聲龍及余彥靚到場，復一同前往住處討論債務，過程中余
    彥靚告以如未好好處理會沒完沒了，莊耀輝到場後並表示要
    將古董變賣抵債，因伊與呂宜儒擔心不配合會有危險，故配
    合交付古董抵債」（見99年度偵字第3642號偵查卷第81至第
    82頁）、「因該時渠等有6、7人圍住感到害怕，且時間達約
    5小時，故予配合」（見99年度偵字第3642號偵查卷第88至
    第89頁），於原審結證稱：「伊於98年9月12日返家時，在
    地下停車場遭2名男子圍住，該2名男子再分別通知吳聲龍和
    余彥靚先後到場，之後吳聲龍再聯絡莊耀輝及游文武到場，
    渠等要求伊簽發本票並要呂宜儒背書，因渠等圍住威脅將古
    董搬光，不簽發本票無法離開，俟於98年9月16日本票到期
    當日，因伊無力兌現故向警方報案」等語（見原審100年度
    易字第64號刑事卷第72至75頁反面）。互核證人即被害人呂
    宜儒於偵查中證稱：「伊與盧世詮下車時，見2名男子上前
    圍住盧世詮，之後並與吳聲龍、余彥靚一同進入屋內，到家
    後伊隨即上樓，經盧世詮呼叫下樓遭5、6人團團圍住並作勢
    取走古董，伊祇得配合在本票上簽名」（見99年度偵字第
    3642 號偵查卷第82至83頁），於原審證稱：「當日伊與盧
    世詮返家在地下室停車場，見2名小弟攔住盧世詮車輛，之
    後吳聲龍與余彥靚先後抵達，渠等乃一同上樓，因伊為樓中
    樓建築遂進入樓上，不清楚後續發展情形，之後盧世詮要伊
    下樓，且見莊耀輝要求伊在本票背書，因渠等團團圍住又人
    數眾多，不知拒簽會有何下場，另要取走古董，不得已只能
    背書等語（見原審100年度易字第64號刑事卷第76至77頁）
    。再參酌卷附監視器翻拍照片（見99年度偵字第3642號偵查
    卷第25 至30頁），於98年9月12日晚間7時7分許，已見「小
    鄭」之成年男子在告訴人盧世詮社區電梯外徘徊，嗣於同日
    晚間7時23分許始見告訴人盧世詮、被害人呂宜儒、吳聲龍
    、「阿朗」及「小鄭」等人一同搭乘電梯上樓，中間約有16
    分鐘空檔，此與告訴人盧世詮及被害人呂宜儒所陳先遭該2
    名成年男子攔住後，該2男子再通知吳聲龍到場情節相當，
    亦與被告余彥靚自承約半小時後抵達情形相符，嗣後同案被
    告莊耀輝與游文武於同日晚間8時43分許再由吳聲龍陪同搭
    乘電梯進入告訴人盧世詮住處，而後渠等直迨於同日晚間11
    時34分許方姍姍離去等情，同有相符之監視器翻拍照片為憑
    ，足見渠等在告訴人盧世詮住處待了4小時餘，倘告訴人盧
    世詮本有意償還徐坤榮債務，焉須偕同6人之力居中協調，
    又何必商討數小時之久。綜合以觀，告訴人盧世詮雖與徐坤
    榮有債務糾紛存在，惟告訴人盧世詮對己身現有無積欠徐坤
    榮債務有所爭執，可見其無清償債務之意，且係因在住處地
    下停車場遭「阿朗」及「小鄭」攔阻，並先後通知吳聲龍及
    被告余彥靚到場，嗣同案被告莊耀輝再與游文武入內，渠等
    滯留時間約5小時，又以取走告訴人所持古董變賣抵債威脅
    ，所為已足使人心生畏懼而達於脅迫之程度，告訴人盧世詮
    及被害人呂宜儒於此情形下所簽發之本票及背書，顯非其自
    由意思，被告等人取走之古董等物亦屬強暴方式違背告訴人
    盧世詮意思為之，應可認被告等人確有使告訴人盧世詮及被
    害人呂宜儒行無義務之事犯行，至為灼然。被告雖辯稱與告
    訴人盧世詮、被害人呂宜儒商討債務過程平和並無不法，復
    舉證人徐坤榮、吳聲龍、游文武為據，但查，證人徐坤榮僅
    先後委託被告余彥靚及莊耀輝處理與告訴人盧世詮間債務糾
    紛，並未參與98年9月2日討債經過，自無由以證人徐坤榮證
    述而為有利被告之事實認定；另證人吳聲龍、游文武同參與
    本案討債經過，又「阿朗」及「小鄭」均為證人吳聲龍指派
    前往告訴人盧世詮住處守候，證人游文武亦坦認同案被告莊
    耀輝有要傷害告訴人盧世詮之可能，顯見證人吳聲龍、游文
    武立場與被告相同，俱同為強求告訴人盧世詮清償所積欠徐
    坤榮之債務，所述已有避重就輕之瑕疵存在，難以採信。至
    於，告訴人盧世詮固未於98年9月12日當晚立即報警，然觀
    諸告訴人盧世詮就己身前曾遭人持簽發給徐坤榮之支票索債
    亦未曾宣揚，於本案偵審期間復表示無欲追究被告等人刑責
    之意，應可認告訴人盧世詮係於同年月16日本票到期後，因
    無力負擔又畏懼被告等人勢力而尋求警方協助，當無以此謂
    本案乃告訴人盧世詮誣陷被告而為之不實指訴，此與現存直
    接、間接暨情況等客觀證據均有扞格，是被告所辯，討債務
    過程平和並無不法顯不足採信。本案事證明確，被告所犯使
    人行無義務之事犯行要堪信實。
二、按債權人向債務人索討積欠之債務，倘未逾債務數額，固無
    不法所有之意圖，惟債務人尚有與債權人磋商洽談決定清償
    時間、地點、方式及數額之權利，倘債權人非經過雙方協商
    同意，而係以強暴、脅迫方式，逼使債務人提前還款或交付
    物品質押抵債，即屬使債務人行無義務之事。查被告余彥靚
    與莊耀輝等人以脅迫方式命告訴人盧世詮、被害人呂宜儒簽
    發本票及背書，另以強暴方式取得告訴人盧世詮所持古董等
    物抵債，已屬使債務人行無義務之事。核被告所為，係犯刑
    法第304條第1項之以強暴、脅迫使人行無義務之事罪。又被
    告與莊耀輝、吳聲龍、游文武及「阿朗」、「小鄭」等成年
    男子間，就本案犯行有犯意聯絡及行為分擔，皆為共同正犯
    。再被告以一強制行為，命告訴人盧世詮簽發本票，及令被
    害人呂宜儒在其上背書，同時侵害渠等2人專屬人身自由法
    益，為想像競合犯，應從一重之共同以強暴、脅迫使人行無
    義務之事罪處斷。原審以被告罪證明確，援引刑法第28條、
    第304條第1項、第55條、第41條第1項前段，刑法施行法第1
    條之1第1項、第2前段，並審酌被告為圖解決友人徐坤榮與
    告訴人盧世詮間債務糾紛，不惜以此強制行為命告訴人盧世
    詮及被害人呂宜儒清償債務，所為非是，又迄今仍否認犯行
    之犯後態度，未見有何悔意，另參酌告訴人盧世詮、被害人
    呂宜儒所受之危害程度，及兼衡被告犯罪之動機、目的、生
    活狀況、智識程度等一切情狀，量處有期徒刑5月，並諭知
    易科罰金之折算標準。其認事用法並無違誤，量刑亦稱妥適
    。
三、被告上訴略稱：刑法第304條第1項規定，以強暴脅迫妨害他
    人行使權利，係以對被害人實施強暴脅迫為構成要件，如未
    對被害人實施強暴脅迫，即不構成該罪，且刑法第304條之
    以脅迫妨害人行使權利罪，須以加害或以加害之旨通知他人
    而使他人心生畏懼，以影響其意思決定之自由，為其成立要
    件，本件依原審判決認定之犯罪事實為被告與其他共同被告
    於盧世詮拒不同意還款時，以共同圍住盧世詮使之產生畏懼
    方式，並以喝令方式命呂宜儒於盧世詮簽發本票上簽名背面
    為妨害自由犯行。顯然，被告等人並未以加害或加害之旨通
    知盧世詮，使盧世詮心生畏懼，不能僅因被告人數眾多，致
    盧世詮心生畏懼，主觀臆測如不依被告等人意思而為恐遭不
    測之心態，即謂被告有「強暴、脅迫」行為之實施。尤其被
    告只是單純要求呂宜儒於本票後面簽名背書以為擔保，並無
    對之恫稱倘若不從要如何對其加害等語，縱認呂宜儒畏懼被
    告氣勢而不得不從，被告仍無以脅迫方式令呂宜儒行無義務
    之事之客觀行為等語。經查告訴人盧世詮雖與徐坤榮有債務
    糾紛存在，惟告訴人盧世詮對己身現有無積欠徐坤榮債務有
    所爭執，可見其無清償債務之意，且盧世詮係在住處地下停
    車場遭「阿朗」及「小鄭」攔阻，並先後通知吳聲龍及被告
    余彥靚到場，一同前往盧世詮住處，嗣同案被告莊耀輝再與
    游文武到場，渠等滯留時間約5小時，其間余彥靚告以如未
    好好處理會沒完沒了，莊耀輝到場後並表示要將古董變賣抵
    債，所為已足使人心生畏懼而達於脅迫之程度，告訴人盧世
    詮及被害人呂宜儒於此情形下所簽發之本票及背書，顯非其
    自由意思，被告等人取走之古董等物亦屬強暴方式違背告訴
    人盧世詮意思為之，應可認被告及莊耀輝等人確有使告訴人
    盧世詮及被害人呂宜儒行無義務之事犯行，至為灼然。被告
    上訴所執之理由，原審於判決中均已詳細論述及說明其憑以
    認定之理由，經核與吾人基於日常生活經驗所得之定則亦無
    違背，被告上訴就原判決證據取捨判斷之審判職權之合法行
    使，仍執陳詞否認犯罪，其上訴非有理由，應予駁回。
四、被告經合法傳喚無正當之理由不到庭，有送達證書在卷可稽
    ，爰不待其陳述，逕行判決。
據上論斷，應依刑事訴訟法第371條、第368條，判決如主文。
本案經檢察官王全成到庭執行職務。
中    華    民    國   100    年    12    月    13    日
            刑事第十庭    審判長法  官  李麗玲
                                法  官  陳明珠
                                法  官  賴邦元
以上正本證明與原本無異。
不得上訴。
                                書記官  鄭信昱
中    華    民    國   100    年    12    月    13    日
附錄：本案論罪科刑法條全文
刑法第304條第1項
以強暴、脅迫使人行無義務之事或妨害人行使權利者，處3年以
下有期徒刑、拘役或300元以下罰金。